臺灣臺南地方法院民事判決
111年度訴字第70號
原      告  盧進財  
            盧文欽  
            盧育晟  
共      同
訴訟代理人  陳頂新律師
被      告  胡許受    （應受送達處所不明，公示送達）
            胡明炎  
            胡坤風  
            胡添祥  

上二人共同
訴訟代理人  胡凌基  
被      告  石佳惠  
            石明昌  
            石美玲  
            石月英  
            石德村  
            楊美惠  
            石健華  
            石勝宏即石崇煇

            石啟澧即石逢達

            石月理  
            石金根  
上列當事人間請求履行契約事件，經本院於民國111年7月19日言
詞辯論終結，判決如下：
    主    　文
原告之訴及假執行之聲請均駁回。
訴訟費用由原告負擔。
    事實及理由
壹、程序事項：
    本件被告胡許受、胡明炎、石佳惠、石明昌、石美玲、石月
    英、石德村、石健華、石啟澧即石逢達、石月理經合法通知
    ，均未於言詞辯論期日到場，核無民事訴訟法第386 條所列
    各款情形，爰依原告之聲請，由其一造辯論而為判決。
貳、實體事項：
一、原告起訴主張：
㈠、按「稱買賣者，為當事人之一方移轉財產權於他方，他方支
    付價金之契約。」民法第345條訂有明文。次按「不動產物
    權之移轉，應以書面為之，其移轉不動產物權書面未合法成
    立，固不能生移轉之效力。惟關於買賣不動產之債權契約，
    乃非要式行為，若雙方就其移轉之不動產及價金業已互相同
    意，則其買賣契約即為成立。出賣不動產之一方，自應負交
    付該不動產並使他方取得該不動產所有權之義務。」此有最
    高法院57年度台上字第1436號民事判決意旨可資參照。
㈡、臺灣自民國34年光復後，實施新的地籍制度，坐落臺南市○○
    區○○段00地號土地（下稱系爭土地）之所有權人胡生、胡金
    吉（改名為鍾金吉）、胡柑（歿）於36年4月30日總登記在
    冊，至今未因買賣、贈與等法律關係移轉登記予他人，亦未
    辦理繼承登記，故土地登記謄本上之所有權人姓名維持至今
    。
㈢、然訴外人盧竹根（已歿）前曾與被告胡許受、胡明炎、胡坤
    風、胡添祥、訴外人石胡柑（歿）於48年1月28日就系爭土
    地合意簽訂系爭契約（原證2），約定以新臺幣（下同）2千
    元將系爭土地出賣予盧竹根（歿），並已交付盧竹根（歿）
    占有使用系爭土地。惟因三十年代之人民普遍不具土地所有
    權移轉登記之概念，多認為簽訂契約即完成買賣行為，此觀
    系爭契約上「該不動產亦既移交臺端掌管收益故關嗣後壹切
    公課稅金應歸臺端負擔繳納固與出賣人無關自此一賣千休」
    等内容可知雙方應對系爭土地之所有權能移轉存有合意，且
    亦認為雙方已為所有權移轉行為，且盧竹根（歿）自系爭契
    約簽訂後有繳交田賦稅金等土地所有權人所應負擔義務之情
    事（原證3），原告3人近年亦有以租賃契約使用系爭土地取
    得收益之事實（原證4），可見系爭土地之所有權屬盧竹根
    （歿）及其繼承人所有，此為盧氏家族與胡氏家族存有之共
    識。
㈣、而我國土地法第104條之立法目的，係朝向使基地與其地上之
    房屋合歸一人所有，土地之利用與所有權併於同一主體，以
    求其所有權之完整，使其法律關係單純化，並藉以充分發揮
    土地之利用價值，盡經濟上之效用，杜絕當事人間之紛爭。
    既兩造雙方或其先輩已合意買賣，多年期間亦未見雙方家族
    對系爭土地之使用或所有權歸屬引起爭執，為完成先輩之遺
    願以及配合國家土地政策之方向，被告等人實有履行契約移
    轉登記系爭土地予原告3人之必要。
㈤、被告胡坤風、胡添祥抗辯系爭契約並非渠等親自簽訂云云，
　  惟本件究係並非其二人所簽訂、抑或並非本件所有被告所簽
　  訂，如若係前者，系爭土地除石胡柑擁有1/3 所有權外，胡
　  許受、胡明炎、胡坤風、胡添祥等人應是繼受剩餘之2/3 所
　  有權，按土地法34條之1 ，得以人數過半數且持份比例過半
　  之同意出賣共有土地，本件尚無從得知胡許受、胡明炎、胡
　  坤風、胡添祥等人與胡生、胡金吉之繼承關係，惟仍有可能
　  成立上述條文之狀況而為有效出賣。退萬步言，縱認系爭契
　  約確實並非其等親自簽訂，然買賣契約為不要式契約，非謂
　  無簽訂書面契約即不能成立，而系爭土地出賣後，相關稅賦
　  即由盧竹根（歿）負擔，若非雙方合意土地買賣，則盧竹根
　  何以需要支付土地相關稅賦？顯見斯時擁有系爭土地實際支
　  配權力之人（不論係土地登記謄本上之胡生、胡金吉、胡柑
　  抑或系爭契約所簽訂之胡許受、胡明炎、胡坤風、胡添祥、
　  石胡柑），確實已將系爭土地出售予盧竹根。
㈥、原告請求被告移轉土地所有權登記，於法有據，析論如下：
①、按「最高法院31年11月19日民刑庭會議決議要旨略以：『民法
    第128條所謂請求權可行使時，係指行使請求權在法律上無
    障礙時而言，請求權人因疾病或其他事實上障礙，不能行使
    請求權者，時效之進行不因此而受影響。』顯係針對知悉債
    權存在之債權人，因患病而事實上未能行使請求權，其時效
    起算點所為之闡釋，與本件債權人不知損害賠償債權存在，
    無從行使請求權之前提事實不同，尚無上開決議之適用。此
    外實務上雖另有見解認為：權利人主觀上不知巳可行使權利
    ，為事實上之障礙，非屬法律障礙。惟本院認為區分法律上
    及事實上障礙，並無任何正當化依據，亦即何以行使請求權
    無法律上障礙者始為「請求權可行使時」，而有事實上障礙
    者，其請求權仍可行使?其區別標準何在？蓋實際上就請求
    權行使之結果而言，凡屬障礙即應均足以妨礙請求權之行使
    ，故消滅時效期間即應均未開始進行，並無區別「法律上」
    與「事實上」障礙之理。況事實上不可歸責於權利人而不知
    可行使權利時，尤欠衡平。且實務上亦有若干見解藉由擴大
    解釋所謂「法律上障礙」之意義，而將「事實上障礙」視為
    「法律上障礙」，進而認為消滅時效尚未完成者，不乏其例
    （最高法院86年度台上字第632號、86年度台上字第1262號
    、86年度台上字第3512號、91年度台上字第185號判決意旨
    參照）。從而據此足證就消滅時效起算點應兼採客觀判斷標
    準與主觀判斷標準，以適當保護不可歸責於己而不知有權利
    得以行使之權利人。」臺灣高等法院97年度上國字第11號民
    事判決可資參照。
②、消滅時效制度之本旨，乃係尊重現有法秩序、避免訴訟上舉
    證困難，並且依循法諺「法律不保護讓權利睡著之人」，惟
    就主觀上無從知悉得以請求權利之人，有何怠於行使權利之
    說？依前開高等法院之見解，對於不知權利得以行使之人，
    如一律以「非法律上之障礙」據以認定其請求權時效消滅，
    實有未洽。
③、系爭契約之買受人盧竹根與原告盧文欽、盧育晟已有四代輩
    份之差，系爭契約簽訂之時，原告等尚不知系爭契約之權利
    義務關係為何，以其等角度觀察，系爭土地之稅賦由其家族
    支付，且該土地多年來亦皆由其家族使用，更有出祖獲取租
    金之先例，種種外觀皆肯認原告等就系爭土地所有權之歸屬
    應毫無疑問。惟直至去年原告等與目前系爭土地之承租人發
    生齟齬，該承租人直言：「原告等並無所有權，何以能向其
    要求租金」等語，原告等如受當頭棒喝，嗣經向相關機關查
    詢後，始知系爭土地根本尚未移轉登記，遂整理相關買賣資
    料提起本件訴訟，希能就此彌補其等權利上之漏洞。
④、綜上，糸爭契約上之簽名如非被告等親自簽訂，仍有成立之
    餘。原告等依客觀事實認其等擁有系爭土地之所有權，事理
    至明，若僅依「非法律上原因」而逕認其等就系爭土地之所
    有權移轉登記請求權自買賣契約成立時起算，至今巳罹於時
    效，對其等之權利保護何在？原告主張因為原告從祖父輩就
    已經取得系爭土地的占有使用，並從取得占有之時即已開始
    負擔系爭土地之田賦、稅賦等費用，所以過去原告將系爭土
    地出租，而且有收取租金，直到去年110 年，因為承租人不
    願繳納租金，表明原告並不是土地所有權人，那時候原告才
    去查詢得知土地並未辦理移轉登記，因此原告主張其知悉的
    日期是從去年110 年間才開始起算15年，故本件並未罹於時
    效。參照最高法院97年度台上字第268號判決意旨，本件應
    准許被告移轉系爭土地之所有權登記給原告，才可以解決土
    地所有權與占有分離之問題等語。　　
㈦、聲明（本院卷第23頁）：
①、被告胡許受、胡明炎、胡坤風、胡添祥、石佳惠、石明昌、
    石美玲、石月英、石德村、楊美惠、石健華、石勝宏即石崇
    煇、石啟澧即石逢達、石月理、石金根應將坐落臺南市○○區
    ○○段00地號土地之所有權，移轉登記予原告盧進財、盧文欽
    、盧育晟以及其他共同繼承人。
②、原告盧進財、盧文欽、盧育晟願供擔保，請准宣告假執行。
③、訴訟費用由被告負擔。
二、被告答辯略以：
㈠、被告胡坤風、胡添祥部分：
①、不動產移轉登記之請求權，係屬債權之法律關係，並非物權
    ，亦非形成權，故有民法第125條消滅時效之適用，此可參
    最高法院70年台上字第4801號民事判決要旨。又按民法第12
    5條規定：「請求權，因15年間不行使而消滅。」。本件原
    告所持之系爭契約為48年簽訂，迄今已逾上開規定之請求權
    時效。原告請求辦理系爭土地移轉登記之權利云云，因罹於
    時效消滅，故並無理由。
②、本件被告等並無履行系爭契約之義務：
⑴、按當事人主張有利於己之事實者，就其事實有舉證之責任，
    民事訴訟法第277條前段定有明文。又民事訴訟如係由原告
    主張權利者，應先由原告負舉證之責，若原告先不能舉證，
    以證實自己主張之事實為真實，則被告就其抗辯事實即令不
    能舉證，或其所舉證據尚有疵累，亦應駁回原告之請求（最
    高法院著有17年上字第917號判例可資參照）。原告主張兩
    造（或祖先）於48年1月28日簽訂系爭契約云云，被告等對
    此事一無所悉，否認系爭契約係被告等人親自簽名、蓋章，
    此應由原告先舉證。退步言之，倘若鈞院認原告主張系爭契
    約有效，按民法第125條規定：「請求權，因15年間不行使
    而消滅。」原告所持之系爭契約為48年簽訂，迄今已逾上開
    規定之請求期限。被告等主張時效抗辯，拒絕履行。
⑵、被告胡坤風、被告胡添祥根本不知道有原證2 的存在，他們
    二人也沒有在原證2 上簽名、用印，否認原證2 之真正。而
    且，被告胡坤風、被告胡添祥也不是原證1 土地登記謄本上
    的登記所有權人，可見他們並沒有權利出售系爭土地，既然
    無權又怎麼可能會去簽署系爭契約？原證1之土地登記謄本
    上所有權人只有3人，除了石胡柑之外，原證2上記載之其他
    出賣人都不是原證1土地登記謄本上的所有權人，他們又怎
    麼可能會簽原證2 ，然後明知無權還出售系爭土地？
③、否認原告所主張之15年時效要從原告個人知悉時才開始起算
    云云。本件應該從原證2所載的48年1月28日開始起算時效15
    年。何況，原證2記載的買受人從簽原證2的時候就知道土地
    登記所有權人是誰，自然應該從48年開始起算，怎麼可以說
    六十幾年來他們都不知道。臺灣是34年就光復了，總登記時
    間是36年，並不是日據時期，原告並不能以不知道法律規定
    為由，來另設時效的起算日。何況，原告自稱他們有使用系
    爭土地，可見其等占有及時效都沒有中斷，既然如此，原告
    又怎麼能說要從110 年才開始起算時效。否認原證2之真正
    ，對於原證3、4之真正與否，被告等不清楚。原告更不能主
    張這是祖先的問題，所以他們不知道這個契約云云，系爭土
    地已經被他們占有使用六十幾年，原告卻主張時效要從去年
    110年知悉時開始起算，並不合理。原告及其祖先一直沒有
    繼承登記系爭土地，顯然早就知道登記名義人不是自己，怎
    麼可以現在才說不知道土地登記所有權人不是自己或自己的
    祖先，而主張時效要從110年開始起算？原證3田賦的通知單
    上可以知道55至62年間，納稅義務人也就是所有權人都是「
    胡生」等三人，原告的祖父盧竹根只是管理人，換言之，當
    時他們就知道土地所有權人是誰了，而且如果真的有買賣契
    約當時就應該去請求辦理移轉登記，本件依法已經罹於時效
    等語。
④、聲明（本院卷第92頁）：
⑴、原告之訴及假執行之聲請均駁回。 
⑵、訴訟費用由原告負擔。
㈡、被告楊美惠部分：
①、被告抗辯本件契約已罹於15年時效而消滅，被告拒絕給付。
②、意見同被告胡坤風、被告胡添祥共同訴訟代理人所述。另補
    充：我是嫁到石家的媳婦，對於以前長輩的事情都不知情，
    但時間這麼久了，原告怎麼還能叫我們拿土地出來移轉登記
    。否認原證2之真正，對於原證3、4，不清楚。原告早就知
    道土地不是登記在他們名下，卻使用系爭土地這麼久，怎麼
    可以現在還要求我們辦理移轉登記等語。
③、聲明（本院卷第92頁）：
⑴、原告之訴及假執行之聲請均駁回。 
⑵、訴訟費用由原告負擔。
㈢、被告石勝宏即石崇煇部分：
①、被告抗辯本件契約已罹於15年時效而消滅，被告拒絕給付。
②、意見同被告胡坤風、被告胡添祥共同訴訟代理人所述。原證2
     所載的時間，我根本還沒有出生，我都不知情。否認原證2
    之真正，對於原證3、4，不清楚等語。
③、聲明（本院卷第92頁）：
⑴、原告之訴及假執行之聲請均駁回。 
⑵、訴訟費用由原告負擔。　　　　　
㈣、被告石金根部分：
①、被告抗辯本件契約已罹於15年時效而消滅，被告拒絕給付。
②、我母親是石胡柑，她在三十幾年間就已經出嫁，而且她不識
    字，怎麼可能在原證2 所示的48年1 月28日還回來胡家簽原
    證2？而且她不識字，怎麼簽名？我們否認原證2的真正。原
    證2 記載日期是48年間，依照法律規定，已經罹於15年請求
    權時效，我們拒絕給付，我們並沒有義務要履行這個契約，
    何況原證2 契約並非真正，我是母親最小的兒子，現在都已
    經60幾歲，我大哥是70幾歲，推算48年的時候，我母親早就
    出嫁且不識字，原證2 怎麼可能是真的？我母親很早就出嫁
    ，依當時的法律及習慣，大部分的人都覺得女生沒有財產的
    繼承權，所以不可能會去簽原證2，此外我們是後代子孫，
    對於長輩當時的情況是怎樣也都不知情。否認原證2之真正
    ，對於原證3、4，不清楚，原證2不可能是真的，我們認為
    原告涉嫌偽造私文書，我母親根本不識字，請法院查明。這
    是法律問題，不能談到誠信原則等語。
③、聲明（本院卷第92頁）：
⑴、原告之訴及假執行之聲請均駁回。 
⑵、訴訟費用由原告負擔。　　　　　　
㈤、被告胡許受、胡明炎、石佳惠、石明昌、石美玲、石月英、
    石德村、石健華、石啟澧即石逢達、石月理經合法通知均未
    於最後言詞辯論期日到場，亦未提出書狀作何聲明或陳述。
三、本院得心證之理由：
㈠、系爭土地重測前為仁德段654地號土地，迄今仍登記為胡生、
    胡金吉、胡柑3人所有，均未辦繼承登記，經列冊管理，渠3
    人乃於36年4月30日總登記為所有權人乙節，為兩造所不爭
    執，並有土地登記謄本附卷可稽，堪以認定。
㈡、按當事人主張有利於己之事實者，就其事實有舉證之責任。
    但法律別有規定，或依其情形顯失公平者，不在此限，民事
    訴訟法第277條定有明文。是以民事訴訟如係由原告主張權
    利者，應先由原告負舉證之責，若原告先不能舉證，以證實
    自己主張之事實為真實，則被告就其抗辯事實即令不能舉證
    ，或其所舉證據尚有疵累，亦應駁回原告之請求（最高法院
    17年上字第917號判例意旨參照）。次按私文書應由舉證人
    證其真正。但他造於其真正無爭執者，不在此限，民事訴訟
    法第357條定有明文。是故私文書之真正，如他造當事人有
    爭執者，則舉證人應負證其真正之責（最高法院47年臺上字
    第1784號判例意旨參照）。經查，本件原告乃據原證2出賣
    證書請求被告等負所有權移轉登記之義務，然被告等否認原
    證2之形式上真正，則揆諸上揭法條及說明，自應由原告先
    負舉證之責任。惟原告就此並未提出任何積極證據以實其說
    ，自難遽認為真正。
㈢、且按請求權，因15年間不行使而消滅，民法第125 條定有明
    文。復按民法第128 條規定，消滅時效自請求權可行使時起
    算，所謂請求權可行使時，乃指權利人得行使請求權之狀態
    而言。退步言之，設系爭契約為可採（假設語氣），然觀之
    原證2系爭契約上所載簽訂日期為48年1月28日（本院補字卷
    第45頁），而原告並未提出任何證據證明其有何請求權不得
    行使之狀態，從而，堪認原告自斯時起即得行使請求被告履
    行移轉登記之請求權，是算至本件110年11月22日原告起訴
    時（同卷第17頁），顯已罹於15年之消滅時效，被告等為時
    效之抗辯，係屬有理。至原告主張因當時前人不知法律而未
    辦理移轉登記云云，自非有據；再者，依原告所自述系爭契
    約於48年簽訂云云，則斯時亦離日據時期甚遠（按：34年光
    復），故原告主張：日據時期的土地登記制度後期採契據登
    記，導致人民鮮有土地移轉須進行登記之概念，此乃時代下
    不可抗拒之憾事云云，難認有理。
㈣、又稽之原告自行提出之原證3臺南縣政府55年1、2期、60年上
    期、61年上期、62年上期田賦代金通知單，其上已明載「納
    稅義務人『胡生等3人』」，僅將盧竹根列為「管理人或代繳
    義務人」（補字卷第51至55頁）；另臺南縣稅捐稽徵處75年
    通知函之信封正面，其上亦係載收件人「胡生」、代理人「
    盧金記」君收等語（補字卷第57頁），顯見原告之前手明確
    可知系爭土地仍登記在胡生等3人名下，原告空言主張其等
    均不知情，故時效應從110年知悉後開始起算云云，並非有
    理。
㈤、另原告所舉最高法院97年度台上字第268號、96年度台上字第
    177號判決，前者乃有關向縣市政府購買之國民住宅、後者
    乃兩銀行間就奉臺灣省政府轉奉行政院令准合作興建懷寧大
    樓契約所生之返還不當得利紛爭，核均與本案事實不同，未
    可比附援引。　　　　　
四、綜上所述，原告主張被告等應依系爭契約將系爭土地所有權
    移轉登記予原告等及其他繼承人云云，並非有理，應予駁回
    。原告之訴既經駁回，其假執行之聲請即失所附麗，應併予
    駁回。
五、本件事證已臻明確，兩造其餘之攻擊防禦方法及舉證，經本
    院審酌後，認均不足以影響本判決之結果，毋庸一一論列，
    併此敘明。雖原告具狀聲請再開辯論，然並未提出任何證據
    供參酌，僅謂因年代久遠，無法釐清系爭契約之權利義務，
    如准許被告得為時效抗辯，將無法解決目前土地占有與所有
    權登記分離之狀態等語，惟以上均非法律制度所規定之時效
    中斷之事由，核無調查之必要，亦附敘明。
六、訴訟費用負擔之依據：民事訴訟法第78條。
中　　華　　民　　國　　111 　年　　7 　　月　　29　　日
                  民事第五庭  法  官　吳金芳
以上正本證明與原本無異。
如不服本判決，應於判決送達後20日內，向本院提出上訴狀並表
明上訴理由（須附繕本），如於本判決宣示後送達前提起上訴者
，應於判決送達後20日內補提上訴理由書（須附繕本）。如委任
律師提起上訴者，應一併繳納上訴審裁判費。   　
中　　華　　民　　國　　111 　年　　8 　　月　　3 　　日
　　　　　　　　　            書記官  周玉茹